【裁判字號】    96,訴,450
【裁判日期】    970122
【裁判案由】    分配表異議之訴
【裁判全文】
臺灣彰化地方法院民事判決               96年度訴字第450號
    原      告  乙○○
                        21號.
    被      告  甲○○
                        號
    訴訟代理人  楊振芳律師
    複  代理人  邱垂勳律師
上列當事人間請求分配表異議之訴事件，本院於民國97年1 月
8日言詞辯論終結，判決如下：
    主      文
原告之訴駁回。
訴訟費用由原告負擔。
    事實及理由
一、原告起訴主張：兩造間就給付票款事件，被告前以鈞院94年
    度斗簡字第231 號民事確定判決為執行名義（下稱系爭執行
    名義），聲請鈞院以95年度執字第609 號強制執行事件（下
    稱系爭執行事件），就原告所有坐落彰化縣埤頭鄉○○段57
    地號土地應有部分七二○○分之八九七為強制執行，其拍賣
    所得價金已於民國96年4 月3 日作成分配表（下稱系爭分配
    表），並定於同年4 月24日實行分配。惟查原告前於被告取
    得系爭執行名義後之95年3 月9 日，將所有坐落彰化縣埤頭
    鄉○○段783 之10、783 之7 地號土地應有部分出售予訴外
    人陳茂松時，因被告已對前開783 之10、783 之7 地號土地
    實施假扣押查封登記，被告若未撤回假扣押查封登記，原告
    無法將出售之土地所有權移轉登記予買受人，斯時被告即趁
    機索償，表示如不順其意給付，決不撤銷假扣押強制執行，
    原告出於無奈乃再給付被告新臺幣（下同）72萬元，此有債
    權讓與契約書可稽，然有關此72萬元之合會金債務已經抵銷
    清償，故系爭執行名義中，原告所欠之債務總額170 萬元，
    自應扣除此再給付之72萬元及其利息，不得再以170 萬元之
    債權額受分配，換言之，原告就系爭執行名義所示之二紙本
    票債權本金部分僅欠98萬元。詎被告於系爭執行事件，竟未
    向鈞院陳明其應受配之實際債權金額，而仍以170 萬元之債
    權全額受分配，依法自有違誤。又兩造間之糾紛，已經鈞院
    95年度簡上字第37號（一審案號：95年度斗簡字第11號）、
    95 年 度訴字第503 號、96年度簡上字第127 號（一審案號
    ：95年度斗簡字第129 號）民事判決認定在案，惟被告仍聲
    請拍賣原告之財產。故為此依法提起分配表異議之訴等語。
    並聲明：系爭分配表所列次序5 被告之債權額，其中本金72
    萬元及其利息債權部分不得列入分配表受償。
二、被告則以系爭執行事件所據之系爭執行名義，其判決之法律
    關係為給付票款，所據之票據係原告於94年8 月21日簽發、
    金額分別為90萬元、80萬元、票號依序為296001、296004號
    、到期日均未記載之本票二紙。而原告之所以於訴外人陳茂
    松住處開立前開二紙本票，係因原告積欠被告巨額債務未還
    ，除於94年7 月7 日將上開57地號土地應有部分七二○○分
    之四九六出售予被告，並將此部分買賣價金以原告積欠被告
    之181 萬5 千元合會金債務及另二筆分別為20萬元、40萬元
    之借款債務抵償外，並承諾其餘債務會儘速清償，詎原告此
    後即避不見面，拒絕與被告協商清償尚積欠之其餘債務。嗣
    於94年8 月21日，兩造相遇，原告無法逃避下乃與被告同往
    陳茂松住處協商償債事宜，經會算兩造間之借貸情事：(1)因
    被告曾先後於93年3 月25日、93年11月18日，以現金卡借貸
    方式，分別向臺中商業銀行內新分行（下稱臺中商銀）、新
    竹國際商業銀行臺中分行（新竹商銀）借貸30萬元、36萬元
    ，並悉數將上開借得之款項借予原告，鑑於以現金卡借貸，
    利息高達年息百分之二十九點八四，故此部分債務，由原告
    開立上開票號296004號、面額80萬元之本票一紙予被告；(2)
    又於91年1 月間，原告為了參選鄉民代表而透過被告向他人
    借貸90萬元，利息為每一萬元月息二百十元（即俗稱利息七
    分），此部分借款，原告始終未支付利息，共積欠被告46個
    月之利息共869,400 元，原告乃開具上開票號296001號、面
    額90萬元之本票一紙暨另紙發票日94年8 月21日、面額87萬
    元、票號296002號之本票予被告。前開借貸事實除有該等本
    票可憑外，並有臺中商銀交易明細、新竹商銀借據可證，並
    經陳茂松於鈞院95年度斗簡字第129 號給付票款事件（二審
    案號：96年度簡上字第127 號）審理時證述明確。由此可明
    系爭執行名義所示之80萬元、90萬元本票所關涉者為兩造間
    之借款債務，與原告於本件所主張其清償之72萬元乃關涉兩
    造間之合會金債務不同。此觀卷附由原告提出之債權讓與契
    約書第1 條載明：「‧‧乙方（即被告）收取後，甲（即原
    告）、乙方同意抵銷甲方積欠乙方之合會金（彰化地院95年
    度斗簡字第11號）」等語亦明。從而，系爭執行名義之債權
    為被告對原告之借款債權，與原告主張之72萬元係供以清償
    原告積欠被告之合會金二者迥不相同，被告對原告之借款債
    權仍為170 萬元，原告提起本訴，顯無理由。至於兩造間買
    賣上開57地號土地之契約，因原告未依約繳納土地增值稅，
    業經被告解除契約，並已另提起返還買賣價金之訴，而被告
    於該新訴中已扣除原告所主張其已給付之72萬元，僅就買賣
    價金餘額向原告請求給付之。再者，原告積欠被告181 萬5
    千元之合會金債務，已於94年7 月7 日兩造訂立上開57地號
    土地買賣契約時，由被告應付予原告之土地買賣價金抵銷而
    告消滅，此有鈞院95年度簡上字第37號民事判決在卷可憑，
    則原告明知其積欠被告之合會金債務已消滅，已無義務再給
    付先前所欠被告之合會金款項，卻仍於95年3 月9 日與被告
    及陳茂松簽訂債權讓與契約書，將其出售土地予陳茂松所應
    得之土地買賣價金其中之72萬元價金債權讓與被告，以為給
    付先前所積欠被告之合會金債務，此屬民法第180 條第3 款
    規定之非債清償，原告自不得請求返還。此外，原告提出之
    鈞院96年度簡上字第127 號判決係針對前開所述另紙87萬元
    之本票、95年度訴字第503 號判決係原告未履行契約，被告
    請求損害賠償，均與本件無關，另上開二判決及鈞院95年度
    簡上字第37號判決係認為被告解除上開57地號土地買賣契約
    不合法，始為不利於被告之判決，惟被告係認為解除買賣契
    約依法應該已生效等語置辯。並聲明：原告之訴駁回。
三、系爭執行名義係於94年12月30日經本院北斗簡易庭為第一審
    判決，並於95年2 月13日確定，系爭執行名義所表彰者係原
    告於94年8 月21日簽發，未載到期日，金額分別為90萬元、
    80萬元，票號依序為296001、296004號之二紙本票債權，而
    該二紙本票係因原告積欠被告借款債務所簽發等情，為兩造
    所不爭，並有被告提出、原告不爭執真正之本票影本、臺中
    商銀交易明細影本、新竹商銀借據影本及附於本院94年度斗
    簡字第231 號民事卷宗內之相關資料可稽，且原告於本件審
    理時對於系爭執行名義所載債權僅稱應扣除其債權讓與而重
    複清償合會金債務之72萬元及其利息，其餘部分不爭執等語
    ，故本件應審究者係原告所稱系爭執行名義所示170 萬元債
    權應扣除72萬元乙節有無理由？經查：
  (一)原告於94年7 月7 日抵銷債務之前，原積欠被告合會金181
    萬5 千元，嗣兩造於94年7 月7 日簽訂不動產買賣契約，約
    定由原告將其所有上開57地號土地應有部分七二○○分之四
    九六，以2,465,300 元（此金額為買賣契約書上所載）出售
    予被告，其買賣價金並由原告積欠被告之合會金債務181 萬
    5 千元及其他借款債務抵銷，故原告對被告所負之上開合會
    金債務已因上開抵銷而消滅之事實，為兩造所不爭，並經本
    院95年度簡上字第37號民事確定判決（一審案號：95年度斗
    簡字第11號）認定屬實，有該判決在卷為據，故兩造就此認
    定自應受其拘束。
  (二)按因清償債務而為給付，於給付時明知無給付之義務者，不
    得請求返還，民法第180 條第3 款定有明文。查兩造於上開
    合會金債務因抵銷而消滅後，復於95年3 月9 日與訴外人陳
    茂松共同簽訂債權讓與契約，約定原告將出售土地予陳茂松
    所應得之買賣價金其中72萬元之價金債權讓與被告，以抵銷
    原告積欠被告上開181 萬5 千元合會金債務之一部分即本院
    95年度斗簡字第11號民事事件訟爭之合會金債務部分款項，
    被告已於同年3 月10日自陳茂松處收受該72萬元款項等情，
    亦為兩造所不爭，並有債權讓與契約書影本在卷可參。而上
    開合會金債務既已於94年7 月7 日經兩造約定以出售土地價
    金抵銷而全部消滅，則於95年3 月9 日簽訂債權讓與契約書
    時，兩造間已無合會金債權債務關係存在，原告明知上情，
    卻仍為清償上開合會金債務而於該日約定以72萬元再次抵銷
    兩造間之合會金債權債務，並經被告於翌日受領完畢，揆諸
    上開規定，原告對於此部分合會金債務之重複給付，自不得
    請求返還。此外，原告並未主張並舉證證明系爭執行名義所
    示債權有何其他消滅或妨礙債權人請求之事由，則其主張系
    爭執行名義所示170 萬元債權應扣除72萬元及其利息云云，
    自屬無據。
四、從而，原告提起本件分配表異議之訴，求為判決：系爭分配
    表所列次序5 被告之債權額，其中本金72萬元及其利息債權
    部分不得列入分配表受償，為無理由，應予駁回。
五、本件事證已臻明確，兩造其餘攻擊或防禦方法暨所提證據，
    經核與本件判決結果並無影響，毋庸一一論述，併予敘明。
六、訴訟費用負擔之依據：民事訴訟法第78條。
中    華    民    國    97    年    1     月    22    日
                  民事第二庭          法  官  陳連發
以上正本係照原本作成。
如對本判決上訴，應於判決送達後20日內向本院提出上訴狀。
中    華    民    國    97    年    1     月    22    日
                                      書記官  施惠卿


司法院資訊處製作；財團法人民間司法改革基金會備份。
